【裁判字號】    94,訴,293
【裁判日期】    951222
【裁判案由】    給付借款
【裁判全文】
臺灣雲林地方法院民事判決               94年度訴字第293號
原      告  乙○○
                      樓
訴訟代理人  蕭慶鈴律師
            陳鎮律師
被      告  戊○○
訴訟代理人  丁○○
被      告  丙○○
上列當事人間請求給付借款事件，本院於民國95年12月8 日言詞
辯論終結，判決如下：
    主  文
被告應連帶給付原告新臺幣貳佰萬元，及自民國九十四年六月十
日起至清償日止，按年息百分之五計算之利息。
訴訟費用由被告連帶負擔。
本判決於原告以新臺幣陸拾柒萬元供擔保後，得假執行。但被告
如以新臺幣貳佰萬元預供擔保，得免假執行。
    事實及理由
壹、程序方面：
一、按訴狀送達後，原告不得將原訴變更或追加，但擴張或減縮
    應受判決事項之聲明者，不在此限；被告於訴之變更或追加
    無異議，而為本案之言詞辯論者，視為同意變更或追加，民
    事訴訟法第255 條第1 項第3 款、第2 項分別定有明文。原
    告起訴時請求被告應連帶給付原告新台幣（下同）200 萬元
    ，及自民國87年8 月11日起至清償日止，按年息百分之五計
    算之利息；嗣於95年12月8 日當庭變更訴之聲明，請求被告
    應連帶給付原告200 萬元，及自起訴狀繕本送達翌日即94年
    6 月10日起至清償日止，按年息百分之五計算之利息，此為
    聲明之減縮，核與民事訴訟法第255 條第1 項第3 款規定相
    符，且被告亦無異議，而為本案之言詞辯論，揆諸前揭說明
    ，應屬合法，合先敘明。
貳、實體方面：
一、原告主張：
  (一)被告戊○○、丙○○為父子，被告戊○○於87年5 月10日提
    供其所有坐落雲林縣斗六市○○○段保長廓小段第1115地號
    、面積1216平方公尺土地（下稱系爭土地），設定第二順位
    抵押權予原告乙○○，由另一被告丙○○擔任連帶債務人，
    共同向原告借款200 萬元，約定清償期為87年8 月10日，惟
    被告二人於清償期屆至時，並未依約清償。嗣於92年間，系
    爭土地第一順位抵押權人斗六市農會聲請本院強制執行戊○○名下之系爭土地，經拍賣結果，第一順位抵押權人斗六市
    農會之抵押債權受償1,379,490 元，未清償餘額為153, 017
    元，原告即第二順位抵押權人則完全未獲受償。原告嗣後屢
    次向被告二人追討欠款，被告二人均置之不理，為此，爰請
    求被告二人連帶清償借款。
  (二)系爭借款契約書上已載明於88年4 月20日收訖200 萬元，依
    實務見解，原告就借款交付之事實，即無須再負舉證責任，
    而借款契約書上關於「88年4 月20日」之記載，亦經臺灣高
    等法院台南分院89年度上字第37號判決認定借款時間係在87
    年5 月間，上開「88年4 月20日」之記載，應係誤記。而本
    件借款前經被告戊○○提供其所有之系爭土地，設定抵押權
    予原告乙○○，雙方所簽訂之抵押權設定契約書之訂定契約
    人欄，已經載明被告二人為債務人，且被告二人所簽之借款
    契約書，被告二人亦同列為連帶債務人，此外，並有被告戊○○所簽發予原告發票日87年8 月19日，票面金額200 萬元
    ，票號FA0000000 號之支票為佐證，足證兩造確有借貸之合
    意存在。
  (三)被告戊○○於88年8 月23日曾向本院對於原告提起確認抵押
    債權不存在之訴訟，被告戊○○於上開事件之起訴狀自承被
    告丙○○輾轉經由訴外人甲○○即原告妹妹向原告借款200
    萬元，足證本件借款原告確實已經交付予被告等。另被告戊○○為清償本件借款，曾簽發以斗六市農會為付款人，發票
    日87年8 月19日，票面金額200 萬元，票號FA0000000 號之
    支票1 紙予原告，益徵本件借款確實已經交付被告之事實。
  (四)被告戊○○於確認抵押債權不存在事件中，既辯稱：該抵押
    權已經清償而消滅，顯見被告戊○○並不否認兩造間有借貸
    關係存在之事實；是就系爭借款交付之事實已生自認效力，
    該自認有爭點效理論之適用；且被告戊○○於上開事件審理
    中所為清償抗辯，經兩造列為主要爭點而為攻擊防禦，並經
    法院審理，應有爭點效之適用。準此，被告戊○○於本件自
    不得再反於其清償抗辯之主張，而否認兩造間借貸關係存在
    之事實。
  (五)被告戊○○雖辯稱：抵押權設定契約書、借款契約書及支票
    均非真正，而係被告丙○○盜用其印章所偽造云云。然則，
    上開抵押權設定契約書、借款契約書及支票上被告戊○○之
    印文均相同，被告戊○○並不否認上開印章之真正。則被告
    戊○○就被告丙○○盜用其印章而偽造上開抵押權設定契約
    書、借款契約書及支票之事實，即應舉證以實其說。被告戊○○雖提出臺灣高等法院台南分院93年度上訴字第1059號刑
    事判決為證，惟上開刑事判決因被告丙○○上訴第三審法院
    而未確定，且上開刑事判決亦未認定本件借款契約書係被告
    丙○○所偽造，故被告戊○○之印章是否遭盜用，即未能逕
    以上開刑事判決認定之。至被告丙○○雖承認借款契約書上
    戊○○之印文係其所盜用等語，惟被告戊○○與丙○○為父
    子，被告丙○○亦為本件當事人，其所言難免有偏頗之虞，
    不足採信。
  (六)被告戊○○於確認抵押債權不存在事件中，既以清償為由，
    起訴確認抵押債權不存在，並自承其對於被告丙○○因本件
    借款200 萬元而設定抵押權之事實知情等語，是縱上開抵押
    權設定契約書及借款契約書係被告丙○○偽以被告戊○○名
    義所為之隱名代理，惟依民法第170 條第1 項規定之反面解
    釋，亦因被告戊○○之承認而生效。再者，被告戊○○有將
    印章及支票交付被告丙○○使用之事實，依民法第169 條規
    定，被告戊○○因有表見代理之事實，而應負授權人責任。
    。從而，兩造間之借貸關係自屬有效。
  (七)被告戊○○前對於原告提起確認抵押債權不存在之訴訟（本
    院88年度訴字第499 號、臺灣高等法院台南分院89年度上字
    第37號），既經判決認定抵押債權並未因借款清償而不存在
    ，足見上開確定判決已認定兩造間借貸關係存在之事實，上
    開確定判決之既判力應及於本件，故原告應無須再就系爭借
    貸關係負舉證責任。
    並聲明如主文所示。
二、被告丙○○則以：系爭借款已經清償完畢，原告請求被告清
    償借款，沒有理由等語，資為抗辯。
    被告戊○○則以：
  (一)被告戊○○未曾向原告抵押借款200 萬元，亦未曾提供自己
    之土地為借款之擔保，設定抵押予原告，被告戊○○並未開
    立相關借款契約書或本票、支票予原告。按金錢借貸契約為
    要物契約，應由貸與人就交付金錢及借貸意思表示相互一致
    之事實，負舉證責任，原告未就上開借款200 萬元提出已經
    交付金錢及兩造確有借貸意思表示一致之事實前，被告否認
    有該筆借貸關係存在。
  (二)本件原告所提出之借款契約書，係被告丙○○所偽造，與被
    告戊○○無涉。此由原告所提出之借款契約書上「戊○○」
    及「丙○○」之簽名筆跡，以肉眼判斷，即可認定字跡完全
    相同，為同一人所偽簽。
  (三)本件原告所提出之借款契約書並非抵押權擔保之債權憑證，
    此由抵押權設定日期為87年5 月10日，而借款契約書卻載明
    於88年4 月20日收訖200 萬元等情即足以認定。
  (四)本件抵押債權即票號FA30209 號支票所載債權，亦即017094
    號本票所載債權，業經鈞院91年度簡上字第116 號判決確認
    本票債權不存在，原告本件請求自無理由。
  (五)再者，本件抵押債權票號FA30209 號支票亦經臺灣高等法院
    臺南分院刑事判決認定係被告丙○○所偽造之有價證券，前
    開抵押權設定之行為，亦經判決認定係被告丙○○偽造文書
    之行為，原告以他人犯罪所得利益請求，於法不合。
  (六)被告丙○○竊取被告戊○○所有系爭土地所有權狀，持向甲○○借款200 萬元之事實，業經臺灣雲林地方法院檢察署檢
    察官提起公訴在案。嗣因被告戊○○撤回告訴，而判決公訴
    不受理。然而被告丙○○竊取被告戊○○上開系爭土地所有
    權狀，持向甲○○辦理抵押借款之事實，應堪認定。
  (七)被告戊○○從未在其他訴訟中自認曾向原告借貸之事實。且
    被告戊○○亦拒絕承認被告丙○○無權代理設定抵押之行為
    ，是該抵押權設定登記，亦對被告戊○○不生效力。
  (八)抵押債權因抵押物之拍賣而歸於消滅，系爭設定抵押之土地
    業經拍定，由他人得標買受，借款契約書之效力自應歸於消
    滅。
  (九)本件借款為未定返還期限之消費借貸，原告未舉證證明其曾
    定1 個月以上之相當期限催告被告返還借用物，遽而提起本
    件給付借款之訴訟，與民法第478 條規定有違等語，資為抗
    辯。
    被告二人均聲明：(一)原告之訴及假執行之聲請均駁回。(二)訴
    訟費用由原告負擔。(三)如受不利之判決，願供擔保，請准宣
    告免為假執行。
三、兩造不爭執之事實：
  (一)原告為系爭土地之第二順位抵押權人。
  (二)被告戊○○前於88年間，起訴請求確認系爭土地所設定220
    萬元之抵押債權不存在之訴訟，業經本院88年度訴字第499
    號、臺灣高等法院臺南分院89年度上字第37號判決敗訴確定
    。
四、得心證之理由：
    本件之爭點在於被告戊○○前於88年間，對於原告起訴請求
    確認抵押債權不存在事件，經本院88年度訴字第499 號、臺
    灣高等法院台南分院89年度上字第37號判決敗訴確定，該判
    決理由中所認定系爭借款契約書之借款並未因清償而不存在
    一節，於本件訴訟，在原告與被告戊○○間是否有爭點效之
    適用？被告丙○○是否有盜用被告戊○○之印章，並偽造系
    爭借款契約書上戊○○之簽名等事實？兩造間是否確有200
    萬元之借貸關係存在？原告請求被告返還借款200 萬元，有
    無理由？經查：
  (一)按確定判決之理由雖無既判力，惟法院於判決理由中，就訴
    訟標的以外當事人主張之重要爭點，本於當事人辯論之結果
    ，已為判斷時，其對此重要爭點所為之判斷，除有顯然違背
    法令之情形，或當事人已提出新訴訟資料，足以推翻原判斷
    之情形外，應解為在同一當事人間就該重要爭點所提起之訴
    訟，法院及當事人就該已經法院判斷之重要爭點法律關係，
    皆不得作任何相反之判斷或主張，始符訴訟程序上之誠信原
    則（最高法院93年度台上字第129 號判決參照）。查被告戊○○前於88年間，對於原告起訴請求確認抵押債權不存在（
    下稱前案訴訟），業經本院88年度訴字第499 號、臺灣高等
    法院台南分院89年度上字第37號判決敗訴確定，已經本院依
    職權調取上開卷宗核閱無訛。而前案訴訟本於當事人辯論之
    結果，認定兩造間之抵押債權即本件借款契約書所載之借款
    200 萬元並未因清償而不存在，而前案就兩造間之抵押債權
    即系爭借款仍屬存在此一重要爭點所為之判斷，並無顯然違
    背法令之情形，是法院及當事人就該已經法院判斷之重要爭
    點法律關係，皆不得作任何相反之判斷或主張，始符訴訟程
    序上之誠信原則。準此，原告與被告戊○○間就系爭200 萬
    元借款確有借貸關係存在之事實，應堪認定。
  (二)被告二人主張：系爭借款契約書上戊○○之簽名並非被告戊○○所簽，戊○○之印文係被告丙○○盜用戊○○印章所蓋
    等語，而原告固不否認系爭借款契約書上戊○○之簽名並非
    戊○○本人所親簽，惟辯稱：系爭借款契約書上戊○○之印
    章為真正，借款契約書係被告丙○○經戊○○同意蓋用戊○○印章後所簽立，並非偽造等語。經查，按私人之印章，由
    自己使用為常態，被人盜用為變態，主張變態事實之當事人
    ，自應就此印章被盜用之事實負舉證之責任。系爭借款契約
    書上之印鑑為被告戊○○所有，並非偽造之情，為被告戊○○所不否認，是自應由被告戊○○就印鑑遭丙○○盜用之事
    實，負舉證責任。至被告戊○○雖以被告丙○○之證詞，並
    提出臺灣高等法院台南分院93年度上訴字第1059號刑事判決
    ，作為其印鑑遭丙○○盜用於系爭借款契約書之證明。然查
    ：
  (1)被告丙○○與被告戊○○為父子關係，而本件係被告丙○○
    以被告戊○○為連帶債務人，向原告借款200 萬元，被告丙○○就其本人有向原告借款200 萬元之事實並不否認，是被
    告丙○○依借款契約書本即應負清償責任，則被告丙○○於
    其所負責任無法脫免之情形下所為上開陳述，僅攸關被告戊○○應否負擔本件借款之清償責任，是以被告二人之特殊親
    誼關係，被告丙○○所為陳述，是否係為迴護被告戊○○所
    為，已非無疑。況被告丙○○於被告戊○○前於88年間，起
    訴請求確認抵押債權（即本件借款債權）不存在之訴訟中，
    均未曾到庭表示意見，直至原告提起本件訴訟後，始到庭主
    張系爭借款契約書上戊○○之印文係其盜用等語，則被告丙○○所為陳述，是否確實可信，亦有可疑。
  (2)被告戊○○前於88年8 月23日向本院對於原告提起確認抵押
    債權不存在之訴訟，被告戊○○於上開事件之起訴狀自承被
    告丙○○於87年5 月間，向原告借款200 萬元，經甲○○要
    求，由被告丙○○提供被告戊○○所有之系爭土地設定抵押
    予原告，並主張其已於88年3 月15日清償上開借款等語，此
    有起訴狀附於上開案卷可稽。是倘被告丙○○確有盜用被告
    戊○○印章而簽立系爭借款契約書之事實，則何以被告戊○○於上開與本件借款為同一債權之確認抵押債權不存在事件
    （本院88年度訴字第499 號、臺灣高等法院台南分院89年度
    上字第37號）審理中，未曾否認系爭借款契約書之真正，僅
    辯稱：借款契約書是要辦理抵押權設定用等語（見本院88年
    度訴字第499 號確認抵押債權不存在民事卷第28頁），且被
    告戊○○於上開事件審理時亦不否認知悉系爭土地設定抵押
    權予原告之事實，則被告戊○○辯稱：系爭借款契約書上戊○○印文係丙○○盜用其印章所蓋用等語，自難遽信。
  (3)另被告戊○○雖提出臺灣高等法院台南分院93年度上訴字第
    1059號刑事判決，以為被告丙○○盜用其印章之證明。惟查
    ，上開刑事判決並未認定被告丙○○有偽造系爭借款契約書
    之犯行，是尚難僅以上開刑事判決，遽認被告丙○○確有盜
    用被告戊○○印章蓋用於系爭借款契約書，並偽造借款契約
    書上戊○○簽名之事實。
    綜上，被告戊○○僅以與其關係密切之被告丙○○之陳述，
    為其立證之方法，實難據為有利於被告戊○○之證據資料。
    此外，被告二人復未能提出其他足資證明系爭借款契約書上
    戊○○之印文確係被告丙○○所盜用而偽造之證據，則被告
    二人辯稱：系爭借款契約書上被告戊○○印文係被告丙○○
    所盜用而偽造云云，即難認屬實。
  (三)原告提出之借款契約書（兼作借據），其上載明：「立契約
    書人債權人乙○○，債務人戊○○，茲為借款事立條件如左
    ，以資信守：一、借款金額新台幣貳佰萬元整。二、設定金
    額：設定第二順位新台幣貳佰萬元整抵押權。…十七、本約
    壹式兩份雙方各執乙份為據，並於乙方還清債款及塗銷抵押
    權時作廢。十八、其他：1.…民國88年4 月20日收訖新台幣
    貳佰萬元。義務人兼連帶債務人戊○○。連帶債務人丙○○
    。中華民國88年4 月20日」等語，此有借款契約書一紙在卷
    可稽。按金錢借貸契約，固屬要物契約，應由貸與人就交付
    金錢之事實負舉證之責，但若貸與人提出之借用證內，經載
    明所借款額，當日親收足訖無訛者，要應解為貸與人就要物
    性之具備，已盡舉證責任（最高法院69年台上字第3546號判
    例意旨參照）。查上開原告提出之借款契約書上既已載明收
    訖200 萬元，且須被告還清債款，該借款契約書始為作廢，
    足徵被告於兩造借款契約書成立時，已親收上開金額足訖無
    訛，是依前揭判例見解，應認原告就其交付借款款項之事實
    已盡其舉證責任。是被告戊○○辯稱：其未曾收受借款金額
    ，原告未能舉證證明已交付借款金錢與伊云云，自不足採。
  (四)至系爭借款契約書上雖記載於88年4 月20日書立及同日收訖
    200 萬元云云，惟被告戊○○前於本院88年度訴字第499 號
    確認抵押債權不存在事件審理中，並不否認系爭借款契約書
    係為設定第二順位抵押權之用，及被告丙○○係於87年5 月
    間向乙○○借貸200 萬元之事實，是系爭借款契約書上「88
    年4 月20日」之記載應係誤記，並不影響兩造間借貸契約已
    於87年5 月間成立之事實。
  (五)被告丙○○雖辯稱：系爭借款已經被告清償完畢云云。惟查
    被告丙○○就系爭借款何時清償完畢，並未能舉證以實其說
    ，其上開辯解，自不足採。
  (六)另系爭土地經第一順位抵押權人斗六市農會聲請強制執行後
    ，雖由第三人得標買受，惟依強制執行法第98條第3 項規定
    ，僅存在於系爭土地上之抵押權，因拍賣而消滅，抵押債權
    並不因抵押物之拍賣而歸於消滅。被告戊○○主張：借款契
    約書之效力因抵押物拍定由他人得標買受，而歸於消滅等語
    ，容有誤會。
  (七)按未定返還期限者，借用人得隨時請求返還，貸與人亦得定
    一個月以上之相當期限，催告返還，民法第478 條後段定有
    明文。又借貸未定返還期限，而貸與人未向借用人催告，即
    逕向連帶保證人訴請返還借款本金及利息者，因連帶保證人
    屬民法第273 條所稱之連帶債務人，貸與人本得直接對之為
    返還之請求，貸與人既已對於連帶保證人起訴，應認其起訴
    為催告，且截至言詞辯論之日止已逾一月以上，則貸與人之
    請求核與民法第478 條之規定即無不合。」（最高法院55年
    度第7 次民、刑庭總會會議決議(二)意旨參照）。查系爭借款
    契約書並未約定返還期限，為兩造所不爭執，惟原告已對於
    被告二人起訴請求返還借款，是應認其起訴為催告，且截至
    本件言詞辯論之日止已逾一個月以上，則依上開民庭總會會
    議決議意旨，原告請求與民法第478 條之規定，並無不合。
    是被告戊○○辯稱：原告未定一個月以上期限催告被告返還
    ，與民法第478 條規定有違云云，亦無足取。
  (八)再被告戊○○辯稱：票號FA30209 號支票所載債權於本件借
    款債權為同一債權，上開支票債權即票號017094號本票所載
    債權，已經本院91年度簡上字第116 號判決確認本票債權不
    存在等語。惟查，本院91年度簡上字第116 號判決所確認不
    存在之本票債權，係發票日87年4 月1 日，票面金額685 萬
    元，到期日87年5 月19日，票號017094號之本票，而上開本
    票係擔保除票號FA30209 號支票以外之六張支票，業據被告
    丙○○於上開案件審理時證述明確（見本院91年度簡上字第
    116 號判決書自6 頁第9 、10行），是被告戊○○辯稱：票
    號FA30209 號支票所載債權，已經確定判決確認債權不存在
    等語，委無足取。
  (九)至被告戊○○雖提出台灣雲林地方法院檢察署92年度偵字第
    34 號 、91年度偵字第2436號起訴書、臺灣高等法院台南分
    院93年度上訴字第1059號刑事判決，以證明系爭土地之抵押
    權設定行為係被告丙○○盜用被告戊○○印章，偽造委託書
    ，自行代理戊○○向雲林縣斗六市戶政事務所申請印鑑證明
    ，及自行代理與原告向雲林縣斗六地政事務所辦理抵押權設
    定，另抵押債權即票號FA30209 號支票所載債權，為被告丙○○所偽造，已經臺灣高等法院台南分院刑事判決被告丙○○有罪在案。然上開刑事判決並未認定被告丙○○有偽造系
    爭借款契約書之犯行，是被告此部分之辯解，亦無足取。
  (十)綜上所述，兩造間既有借貸關係存在，且借款尚未經被告二
    人清償完畢，則原告本於消費借貸之法律關係，請求被告連
    帶給付原告200 萬元，及自起訴狀繕本送達翌日即94年6 月
    10日起至清償日止，按年息百分之五計算之利息，為有理由
    ，應予准許。
  (十一)兩造陳明願供擔保請准宣告假執行或免為假執行，經核均與
    規定相符，爰酌定相當之擔保金額併宣告之。
  (十二)本件事證已臻明確，兩造其餘主張、陳述及攻擊防禦方法，
    與本案判斷結果無影響，爰不一一贅述，附此敘明。
五、訴訟費用負擔之依據：民事訴訟法第78條。
中    華    民    國    95    年    12    月    22    日
                  民事第二庭    法  官  冷明珍
以上正本係照原本作成
如對本判決上訴，須於判決送達後20日內向本院提出上訴狀
中    華    民    國    95    年    12    月    22    日
                                書記官  林美鳳


司法院資訊處製作；財團法人民間司法改革基金會備份。
